【裁判字號】    94,訴,284
【裁判日期】    950308
【裁判案由】    妨害自由等
【裁判全文】
臺灣嘉義地方法院刑事判決               94年度訴字第284號
    公  訴  人  臺灣嘉義地方法院檢察署檢察官
    被      告  丙○○
上列被告因妨害自由等案件，經檢察官提起公訴（九十三年度偵
字第四五七○、四七四一號），本院判決如下：
    主  文
丙○○共同以非法方法，剝奪人之行動自由，累犯，處有期徒刑
捌月。
    事  實
壹、丙○○前科累累，素行不良。前於民國七十九年間因妨害自
    由案件，經臺灣板橋地方法院八十年度上訴字第五○三七號
    刑事判決判處有期徒刑一年六月確定；八十年間因違反麻醉
    藥品管理條例案件，經臺灣臺北地方法院八十年度訴字第二
    九四四號刑事判決判處有期徒刑四年確定；八十三年間因違
    反麻醉藥品管理條例案件，經臺灣彰化地方法院八十三年度
    訴字第一○九三號刑事判決判處有期徒刑六年四月確定；前
    開有期徒刑一年六月、四年、六年四月刑罰接續執行，八十
    八年六月二十二日假釋付保護管束，九十二年四月十六日期
    滿未據撤銷，以執行完畢論。緣丙○○係址設嘉義市○區○○路四○七號「怡安生物科技有限公司」（下稱怡安公司）
    負責人。甲○○係乙○○之兄，甲○○曾以其女張雅萍之名
    義向黃緯倫借用新臺幣（下同）八十萬元，而黃緯倫同時積
    欠丙○○三十七萬元，黃緯倫遂轉讓其對於甲○○之上揭八
    十萬元債權與丙○○用以抵償其積欠丙○○之三十七萬元債
    務。詎丙○○為催討債務，竟不知悔改，遂與廖啟宏基於妨
    害自由及傷害之犯意聯絡（廖啟宏妨害自由部分業據緩起訴
    處分確定；丙○○及廖啟宏傷害部分業據撤回告訴，而經不
    起訴處分確定），共同於九十三年七月七日下午四時許，至
    嘉義市○○路三八七號十樓「羅代書事務所」，以商談債務
    為由，命令在該處之甲○○及乙○○搭乘丙○○之車輛同至
    上揭「怡安公司」辦公室，且不允許二人自行離去「羅代書
    事務所」。至「怡安公司」辦公室後，於商談債務償還過程
    中，丙○○並以「你欠黃顧問（即黃緯倫）二百萬元，要如
    何償還，給你五分鐘考慮，否則要把你打死，並活埋你」等
    危害生命、身體之言詞恫嚇甲○○，致甲○○心生畏懼，廖
    啟宏則腳踹甲○○身體，致其受有胸腹部疼痛挫傷等傷害，
    且在甲○○提出具體償債計劃前，不允甲○○與乙○○離開
    該處，以此強暴及脅迫之非法方法剝奪甲○○及乙○○行動
    自由。迨於同日晚上約六時許，不知情之丁○○（重利犯行
    已為本院判處罪刑確定）前來該址索討債務，甲○○始得與
    丁○○離去現場，惟乙○○因甲○○未返回仍不得離開。嗣
    警方於同日晚上約七、八時許前來處理，乙○○方得與警方
    一同離去。後警方循線查獲，並扣得如附表二所示之本票二
    張，以及切結證明書一紙、債權讓與合約書一紙、逾期帳款
    清償催告函一紙、現金保管條一紙、借據一紙等物品。
貳、案經甲○○及乙○○訴由嘉義縣警察局報告臺灣嘉義地方法
    院檢察署檢察官偵查起訴。
    理  由
壹、本件被告丙○○未於言詞辯論終結前對於警訊調查筆錄、偵
    查訊問筆錄、切結證明書等卷內所有傳聞證據之證據能力有
    所異議。本院審酌證人甲○○及乙○○已到庭接受交互詰問
    程序，被告對於所涉債權債務相關證據亦不爭執，該等證據
    又無顯不可信之情況，採納傳聞證據，無礙被告於程序上之
    彈劾詰問權利，認本件傳聞證據合於刑事訴訟法第一百五十
    九條之一、之二、之四、之五等規定，因而具備證據能力，
    此合先敘明。
貳、訊據被告固坦承其係怡安公司負責人，甲○○及乙○○二人
    於案發時間係與其同自「羅代書事務所」一起至「怡安公司
    」商討債務，惟矢口否認有何犯行，辯稱，甲○○及乙○○
    係自願與其至「怡安公司」商談債務，並無妨害自由及恐嚇
    犯行云云。經查：
一、被告係址設嘉義市○區○○路四○七號「怡安公司」負責人
    ，有嘉義市政府營利事業登記證一紙在卷可參（Ｂ卷第二十
    三頁）。甲○○曾以其女張雅萍名義向黃緯綸借用八十萬元
    ，為證人甲○○、黃緯綸所是認（Ａ卷第六頁、第十六頁調
    查筆錄），並有卷附如附表二所示本票二紙可稽（Ｂ卷第九
    頁）。而黃緯綸積欠被告三十七萬元，黃緯綸並於九十三年
    六月十一日移轉其對於甲○○之八十萬元債權與被告抵償等
    情，亦經被告、黃緯綸同陳屬實（Ａ卷第六頁反面、第十六
    頁調查筆錄），並有債權讓與合約書一紙在卷可考（Ｂ卷第
    十一頁）。被告以其對於黃緯綸之三十七萬元債權取得黃緯
    綸對於甲○○之八十萬元債權，二者金額相差甚鉅，倘催討
    成功，可從中取得不相當利益，被告顯係從事坊間所稱討債
    行為無疑。
二、被告為催討上開債務，與廖啟宏於九十三年七月七日下午四
    時許同至嘉義市○○路三八七號十樓「羅代書事務所」，並
    與甲○○及乙○○二人自該處共乘一車離去，旋抵嘉義市○
    區○○路四○七號「怡安公司」商討償債事宜，嗣於同日晚
    上六時許，不知情丁○○前來該址向甲○○索討債務，甲○○始與丁○○離去，乙○○迨於同日晚上七、八時許警方前
    來處理，方與警方一同離開等情，為被告所坦承（Ｄ卷第十
    三頁、第三十九頁訊問筆錄，Ｅ卷第五頁至第六頁訊問筆錄
    ，Ｆ卷第一百二十四頁至第一百二十七頁審判筆錄），核與
    證人即告訴人甲○○及乙○○所證情節相符（Ｃ卷第二十四
    頁訊問筆錄，Ｆ卷第九十五頁至第九十六頁、第九十九頁、
    第一百零三頁、第一百零六頁至第一百零七頁審判筆錄），
    復經證人廖啟宏供述屬實（Ａ卷第九頁及其反面調查筆錄）
    。甲○○自九十三年七月七日下午四時許至同日晚上六時許
    之期間，乙○○自同日下午四時許至同日晚上約七、八時許
    之期間，確實與被告及證人廖啟宏同在一處。
三、甲○○及乙○○確實因為被告及廖啟宏之強暴及脅迫行為而
    喪失行動自由之事實，除迭據告訴人甲○○及乙○○指證不
    移外（Ａ卷第一頁至第五頁調查筆錄，Ｃ卷第二十三頁至第
    二十六頁訊問筆錄，Ｄ卷第七十三頁至第七十六頁訊問筆錄
    ，Ｆ卷第八十三頁至第一百十七頁審判筆錄），證人廖啟宏
    亦於警訊時坦白承認：「當時他（指丙○○）係與甲○○在
    協商雙方債務問題，因雙方無法達成共識，致發生拉扯及口
    角，．．以腳撞及甲○○腹部挫傷。．．我知道甲○○在該
    處留置的時間很長，丙○○對甲○○講話很大聲。」等語（
    Ａ卷第九頁及其反面調查筆錄）。而告訴人甲○○該日受有
    胸腹部疼痛挫傷，亦有卷附之行政院衛生署嘉義醫院九十三
    年七月八日診斷證明書、驗傷診斷書二紙可參（警卷第十八
    頁至第十九頁）。以上種種，足見告訴人甲○○及乙○○所
    稱被告及廖啟宏以言詞恫嚇及暴力相向催討債務乙節，並非
    子虛。再就被告及廖啟宏行為整體觀察，被告及廖啟宏於催
    討債務之際，間或施以暴力及恫嚇言詞，縱令未直接口出「
    不許離開」或「不准走」之言詞，但其強暴及脅迫舉動依社
    會觀念而言，足令一般人心生畏怖，知悉離去係不可能之事
    ，進而任由他人擺佈行動自由。
四、除此之外，甲○○及乙○○與被告、廖啟宏同在一處時，甲○○曾以行動電話聯絡所識之嘉義縣警察局警員盧煌鎮代為
    解危，盧煌鎮因而先後二次報警，嘉義市警察局竹園派出所
    警員侯安定始二度抵赴「怡安公司」處理，此觀證人盧煌鎮
    於偵查中證稱：「當天下午約三、四點，我用我的大哥大．
    ．打甲○○的大哥大．．聲音很小聲，他說丙○○人在那裡
    ．．，他語氣很倉促，好像不敢說太多，．．到了下午五、
    六點時我再打給他，他說他人被帶到大同路無法出來，叫我
    幫他想辦法，我答應幫他處理，但嘉義市不是我的管轄，我
    就在路邊打公共電話一一○報警，我打了二通。」等語（Ｄ
    卷第九十八頁至第九十九頁訊問筆錄）；證人即嘉義市警察
    局竹園派出所警員侯安定亦於偵查中證稱：「勤務中心通報
    後，一分局打電話來說有人被地下錢莊押走，人在大同路怡
    安科技公司，當時我備勤兼巡邏，我就與我同事胡順昌一起
    到現場處理。．．樓上有三人，其中一人就是公司負責人丙○○，另一人像是他的朋友，看起來像兄弟（廖啟宏），另
    外一人就是被押走的人的哥哥或弟弟（乙○○），我就問他
    們三人在做何事，丙○○搶先回答說公司業務沒什麼事情，
    廖啟宏也說沒有事情，我們就向乙○○確認是否沒有事情，
    乙○○表情有點怪說沒有事，既然當事人說沒有事，我們留
    下三人的資料就離開了，我在巡邏途中又接獲無線電通報說
    又有人報案說在現場的人希望我們回去帶走他，．．他（乙○○）表情不自然，只叫我們帶他離開現場再說，我們就帶
    回派出所，回到派出所問他發生何事，他才說因為現場有很
    多對方的人，他不敢說實情。」等語（Ｄ卷第一百零七頁訊
    問筆錄）；卷附之嘉義市警察局受理各類案件紀錄表、第一
    分局一一○受理案件紀錄表均載有前述報案及處理過程（Ｄ
    卷第一百十二頁、第一百零一頁），至為明確。職是，從盧
    煌鎮係在甲○○請求下二度報警，乙○○方由警方帶離現場
    之過程而言，即可佐證甲○○及乙○○確係遭被告等人控制
    行動自由。要非如此，果甲○○及乙○○行動自由未受任何
    控制，絕無多此一舉委請他人報警處理及等待警方前來帶離
    現場之必要。
五、雖被告辯稱，係甲○○及乙○○自行前往，警方前來處理時
    ，其等從未表示有何行動不自由情事，商談債務過程中，甲○○及乙○○更得自由撥接電話，自無妨害自由行為云云。
    然查，遭人控制行動自由，因係受到他人實力支配，自然無
    法盡情陳述受害情節，乃合乎常情。證人侯安定先前提到，
    其至怡安公司時，乙○○表情「有點怪」、「不自然」，第
    二次更要求與其一同離開現場，已足以證明行動不自由。是
    故，縱令第一次未清楚說明受人控制，但此顯有可能係受人
    控制下，心生畏懼所致，尚不足以逕予認定行動絲毫未受限
    制。又行動自由受到控制與能否自由撥接電話係分屬二事，
    行動自由受到妨害並不代表撥接電話之自由遭到剝奪，二者
    間之關聯，仍應視具體情形論之。本件被告係催討債務，已
    如前述，甲○○及乙○○應被告催討債務之請求而使用行動
    電話聯絡他人籌集資金，諒斯時需索金錢甚急之被告必不致
    反對，因為，在此情況之下，被告所重視者，仍債務催討，
    為達成此一目的，准許聯絡外界調集資金，甚為合理。而甲○○確曾於怡安公司內撥打電話與其友許仕達、葉育仁等調
    借資金，亦據證人許仕達、葉育仁等於偵查中供陳無誤（Ｃ
    卷第五十六頁及其反面調查筆錄）。但准許甲○○或乙○○
    離去或者斷絕其等對外一切通信，反而將使催討金錢變為不
    可能。是依本件具體情形，自由撥接行動電話與身體自由限
    制之間並無直接推論之關係，不能以甲○○或乙○○得自由
    撥接電話調集資金，即導出毫無限制身體行動自由之結論。
六、雖然，被告舉在場目擊證人即「羅代書事務所」負責人羅澤
    遠、怡安公司會計陳惠美等人證言，欲證明並無妨害自由情
    事。而證人羅澤遠於偵查中曾稱未見異常及強押情事（Ｄ卷
    第一百六十三頁訊問筆錄）；證人陳惠美於偵查中則稱當時
    「氣氛很好」、「未有任何肢體衝突」等語（Ｃ卷第五十九
    頁訊問筆錄）。但查，甲○○曾遭受廖啟宏毆打，被告對甲○○說話聲量頗大，雙方更發生拉扯及口角，「協調債務氣
    氛不好」等情，均為證人廖啟宏所是認（Ａ卷第九頁反面調
    查筆錄，Ｃ卷第二十五頁訊問筆錄）。以證人廖啟宏係與被
    告一同討債，利害相同，諒證人廖啟宏應無偏袒甲○○等人
    之可能，其上開之陳述，應為真實。相對於此，證人羅澤遠
    、陳惠美卻供述「沒有異常」、「氣氛很好」、「未有衝突
    」等與事實相互矛盾之情節，其等證言顯係刻意迴護被告。
    是被告所辯，均與事實不符，顯係避重就輕之詞，不值採信
    。事證明確，其犯行堪以認定。
參、核被告所為，係犯刑法第三百零二條第一項之以非法方法剝
    奪行動自由罪。被告於剝奪行動自由行為繼續中出言恫嚇之
    行為，應包含於剝奪行動自由之同一意念中，縱其所為合於
    刑法第三百零五條恐嚇危害安全之情形，仍應視為剝奪行動
    自由之部分行為。又被告與廖啟宏就前開犯行，有犯意聯絡
    及行為分擔，均為共同正犯。被告同時同地剝奪二人行動自
    由，係以一行為觸犯數罪名，為想像競合犯，應從情節較重
    之以非法方法剝奪甲○○之行動自由處斷。另查，被告前於
    七十九年間因妨害自由案件，經臺灣板橋地方法院八十年度
    上訴字第五○三七號刑事判決處以有期徒刑一年六月確定；
    八十年間因違反麻醉藥品管理條例案件，經臺灣臺北地方法
    院八十年度訴字第二九四四號刑事判決判處有期徒刑四年確
    定；八十三年間因違反麻醉藥品管理條例案件，經臺灣彰化
    地方法院八十三年度訴字第一○九三號刑事判決判處有期徒
    刑六年四月確定；前開有期徒刑一年六月、四年、六年四月
    刑罰接續執行，八十八年六月二十二日假釋付保護管束，九
    十二年四月十六日期滿未據撤銷，以執行完畢論，均有臺灣
    嘉義地方法院檢察署刑案資料查註紀錄表、臺灣高等法院被
    告前案紀錄表各一份在卷可按（Ｄ卷第三頁至第九頁，Ｆ卷
    第九頁至第十七頁），其受有期徒刑之執行完畢，五年以內
    再犯本件有期徒刑以上之罪，為累犯，應依刑法第四十七規
    定，加重其刑。
肆、爰依被告之陳述（Ｆ卷第一百二十八頁審判筆錄）及前開前
    案紀錄資料，審酌被告因催討債務因而犯罪之動機及目的；
    犯罪時未受明顯刺激；以強暴脅迫方式限制行動自由之手段
    ；前有多次前科，品行不佳；高中肄業之智識程度；離婚，
    育有一女，就讀大學，父母均約七十餘歲，現從事房地產及
    汽車買賣，月入五、六萬左右，但不甚穩定之生活狀況；不
    思法律途徑解決債務糾紛，動輒以妨害自由方式催討債務，
    嚴重破壞法治社會之秩序；剝奪他人行動時間長達數小時之
    危害程度；矢口否認犯罪之態度等一切情狀，量處如主文所
    示之刑，以資懲儆。
據上論斷，應依刑事訴訟法第二百九十九條第一項前段，刑法第
二十八條、第三百零二條第一項、第五十五條、第四十七條，罰
金罰鍰提高標準條例第一條前段，判決如主文。
本案經檢察官陳昭廷到庭執行職務。
中    華    民    國    95    年    3     月    8     日
                   刑事第一庭審判長法  官  許 進 國
                                   法  官  蔡 廷 宜
                                   法  官  張 道 周
上列正本證明與原本無異。
如不服本判決，應於判決送達後10日內向本院提出上訴狀（應附
繕本）。告訴人或被害人如對於本判決不服者，應具備理由請求
檢察官上訴，其上訴期間之計算係以檢察官收受判決正本之日期
為準。
中    華    民    國    95    年    3     月    8     日
                                   書記官  黃 意 雯
附表一（卷宗代號對照表）：
┌────────────────────┬─────┐
│卷宗名稱                                │代號      │
├────────────────────┼─────┤
│嘉義縣警察局嘉縣警刑經字第0930087109號刑│Ａ卷      │
│案偵查卷宗                              │          │
├────────────────────┼─────┤
│嘉義縣警察局嘉縣警刑機字第0930087448號刑│Ｂ卷      │
│案偵查卷宗                              │          │
├────────────────────┼─────┤
│臺灣嘉義地方法院檢察署93年度偵字第4570號│Ｃ卷      │
│偵查卷宗                                │          │
├────────────────────┼─────┤
│臺灣嘉義地方法院檢察署93年度偵字第4741號│Ｄ卷      │
│偵查卷宗                                │          │
├────────────────────┼─────┤
│本院93年度聲羈字第92號刑事卷宗          │Ｅ卷      │
│                                        │          │
├────────────────────┼─────┤
│本院94年度訴字第284號刑事卷宗           │Ｆ卷      │
│                                        │          │
└────────────────────┴─────┘
附表二
┌──┬───┬───┬────┬────┬─────┐
│編號│票號  │面額  │發票日  │到期日  │發票人    │
├──┼───┼───┼────┼────┼─────┤
│1   │207757│400000│93.02.15│93.05.15│張雅萍    │
├──┼───┼───┼────┼────┼─────┤
│2   │207764│400000│93.03.13│93.06.25│張雅萍    │
└──┴───┴───┴────┴────┴─────┘
附記本判決論罪之法條全文
刑法第三百零二條第一項
私行拘禁或以其他非法方法，剝奪人之行動自由者，處五年以下
有期徒刑、拘役或三百元以下罰金。


司法院資訊處製作；財團法人民間司法改革基金會備份。
